最高法院刑事判決　　　　　　　　　　　　　　　八十八年度台上字第六六八二號
　　上　訴　人　甲○○
右上訴人因重傷害案件，不服台灣高等法院中華民國八十六年十一月四日第二審判決
（八十六年度上易字第四一八三號，起訴案號：台灣桃園地方法院檢察署八十五年度
偵字第一四三六五號），提起上訴，本院判決如左：
    主  文
原判決撤銷，發回台灣高等法院。
    理  由
本件原判決認定上訴人甲○○於民國八十五年十月十日晚間九時許，因將車停放在桃
園縣龍潭鄉○○路一四三之一號黃承勳住處前，為黃承勳所阻，而與黃承勳口角，上
訴人憤而將車開走後，明知以棍棒猛力毆打人之身體，將會使人受重傷，且客觀上非
不能預見，猶於約十餘分鐘後帶同不詳姓名之成年男子約十人，共同基於普通傷害之
犯意，前往上址按門鈴，黃承勳甫開門，上訴人立向該等成年男子說：「就是他！」
，即由該多名男子分持棍棒（未扣案）猛力圍毆黃承勳，上訴人在旁助勢，黃承勳之
母黃葉秀妹見狀乃呼叫黃承勳之兄黃承錦下樓解圍，該等男子竟接續同時圍毆黃承錦
與黃承勳二人，黃承錦負傷往外逃脫，黃承勳則逃入屋內，該等男子復追入屋內（侵
入住宅部分未據告訴）將黃承勳拉出繼續毆打，黃承錦因不放心家人而折返現場，該
等男子亦繼續毆打黃承錦，致黃承勳受有左前胸抓痕約８×４公分、右肘瘀傷２×２
公分、左肘瘀傷１×１公分、右眼結膜下出血之傷，黃承錦受有脾臟破裂、頭部外傷
併頭皮撕裂傷７×３×１公分、左側第十二根、第十根肋骨骨折，右側氣胸、胸部、
背部、腹部挫傷、兩膝挫傷等傷害。黃承錦經送醫治療數日出院後，復因破裂之脾臟
導致大量出血，手術中發現脾臟破裂無法留存而摘除，致造成黃承錦重大不治之傷害
，案經黃承錦、黃承勳訴警移送偵查起訴等情。因而撤銷第一審論處上訴人共同傷害
人之身體罪刑之判決，改判論處上訴人共同傷害人之身體致重傷罪刑，固非無見。
惟查：(一)、有罪之判決書，對被告有利之證據不採納者，應說明其理由，為刑事訴訟
法第三百十條第二款所明定。故有罪判決書對於被告有利之證據，如不加採納，必須
說明其不予採納之理由，否則即難謂無判決不備理由之違誤。是事實審法院應於審判
期日就被告否認犯罪所為有利之辯解事項與證據，予以調查，而於有罪判決理由內詳
加論列，否則率行判決，即屬於法有違。上訴人始終否認有前開犯行，於原審辯稱伊
係印尼歸僑，嫁居新竹縣新埔鎮，親友本不多，人際關係單純，案發當晚開車載二個
幼齡兒子及就讀國中之妹妹遠到龍潭逛夜市，擬停車在夜市邊黃承勳宅前空地，遭其
責罵並聲言砸車，心怕車子被砸，小孩被打，且人地不熟，何敢惹事生非，即將車開
走駛回新埔，當時其一車婦孺避之猶恐不及，殊無叫人毆打告訴人之必要，亦無本事
於短短十分鐘內招聚十餘人毆打告訴人，而告訴人黃承錦於第一審及原審曾明指黃慶
東，龍潭人有參與毆打，顯然認識該人，卻未對該人提出告訴，僅對伊提出告訴，顯
有可疑。原審對於告訴人所指黃慶東之人，未為調查，有未盡職權調查之能事等語，
並請求傳訊當時同車之證人滕美月、劉雙水以證明當晚上訴人將車開走後即直接駛回
新埔，無招人回頭毆打告訴人之事（原審卷第二十三、二十四、二十六、五十九、六
十頁）。參以證人即同車之劉明龍於原審證稱當晚逛龍潭夜市時有看到別人為停車事
與其母爭吵，那人說要打其母，渠等害怕就回家等語（原審卷第二十頁正面）。上訴
人之辯解是否全屬飾卸之詞，尚非無疑。原審未予究明，僅謂本件事證已明，無傳訊
及送請法務部調查局測謊之必要云云，即為上訴人不利之認定，其審理猶有未盡，亦
有判決理由不備之違誤。(二)、刑法第十條第四項第六款之重傷害所謂其他於身體或健
康有重大不治或難治之傷害，係指傷害重大，且不能治療或難於治療者而言。故傷害
雖屬不治或難治，如於人之身體或健康無重大影響者，仍非該款所稱之重傷害。卷附
敏盛綜合醫院龍潭分院八十六年九月十五日盛分總字第七五五號函謂被害人黃承錦脾
臟破裂無法留存，實有摘除之必要，因醫學治療之考量故擇取其較好之一小部分脾臟
，移植大網膜上，期望產生免疫能力（但未必能成功）等語（原審卷第三十八頁）。
其移植有無成功﹖對於其身體或健康有無重大影響？究竟有無「不治」或「難治」之
情形﹖尚未明瞭，原審未予究明，遽認係重大「不治」之傷害，而論處上訴人傷害人
致重傷罪刑，尚嫌速斷。(三)、刑事訴訟法第九十五條第一款規定訊問被告，應先告知
犯罪嫌疑及所犯所有罪名。罪名經告知被告後，認為應變更者，應再告知（刑事訴訟
法修正前為同條第一項、第二項）。旨在使被告得以充分行使防禦權，以達刑事訴訟
法為發現真實兼顧程序公正之目的，此條款既規定於總則編內，訴訟之各階段自均有
其適用，法院於審判時必須踐行該規定，始能避免突襲裁判而確保被告權益。檢察官
起訴謂上訴人犯刑法第二百七十七條第一項之普通傷害罪嫌，第一審亦以該項罪名論
處上訴人罪刑，原審審理結果變更該項罪名改依同法第二百七十七條第二項論以傷害
人之身體致重傷罪，但未於審判期日告知該起訴罪名之變更，亦有可議。上訴意旨指
摘原判決不當，尚非全無理由，應認有撤銷發回更審之原因。至原判決不另為不受理
諭知部分，基於審判不可分之原則，併予發回，附此敘明。
據上論結，應依刑事訴訟法第三百九十七條、第四百零一條，判決如主文。
中      華      民      國    八十八    年     十一     月    二十五    日
                              最高法院刑事第五庭
                                  審判長法官  董  明  霈
                                        法官  丁  錦  清
                                        法官  林  茂  雄
                                        法官  王  居  財
                                        法官  孫  增  同
      右正本證明與原本無異
                                              書  記  官
中      華      民      國    八十八    年     十二     月      三      日
